【裁判字號】    90,訴,234
【裁判日期】    901004
【裁判案由】    服務標章
【裁判全文】
臺北高等行政法院判決                                九十年度訴字第二三四號
                              .
    原      告  美商．24小時菲特尼斯公司（24 HOUR FITNESS, INC.）
    代  表  人  安東尼Ｊ．巴寇.
    訴訟代理人  桂齊恆律師
                甲○○
    被      告  經濟部智慧財產局
    代  表  人  陳明邦（局長）住同右
    訴訟代理人  乙○○
右當事人間因服務標章事件，原告不服行政院中華民國八十九年十一月十五日台八十
九訴字第三二五○五號再訴願決定，提起行政訴訟。本院判決如左：
    主  文
原告之訴駁回。
訴訟費用由原告負擔。
    事  實
緣原告前於民國（下同）八十八年四月九日以「24 HOUR FITNESS & Design」服務標
章（下稱系爭標章，如附圖），指定使用於商標法施行細則第四十九條所定商品及服
務分類表第四十一類之娛樂場所之提供、健身房、知識或技術之傳授、指導、健康與
體操、運動之指導服務，向被告申請註冊，經被告審查，認系爭標章圖樣上之「24
HOUR FITNESS & Design」為二十四小時健身之意，易使人認為指定服務直接明顯之
說明，乃依商標法第七十七條準用同法第三十七條第十款及第四十三條之規定，以八
十九年二月十九日核駁第0000000號創設服務標章核駁審定書予以核駁之處分
。原告不服，提起一再訴願，遞遭決定駁回，遂向本院提起行政訴訟。茲摘敘兩造訴
辯意旨如次：
甲、原告方面：
    原告未於言詞辯論期日到場，據其提出書狀，聲明、陳述如左：
一、聲明：求為判決
１、再訴願決定、訴願決定及原處分均撤銷。
２、被告應為「24 HOUR FITNESS & Design」服務標章之註冊申請應予核准之審定。
３、訴訟費用由被告負擔。
二、陳述：
１、原告前於申請註冊時，即已聲明不個別請求系爭標章圖樣上之「FITNESS」甚或
    「24」、「HOUR」之專用權，依商標法施行細則第五十條準用第二十八條：「服
    務標章圖樣中包含說明性或不具特別顯著性之文字或圖形者，若刪除該部分則失
    其標章圖樣完整性，而經申請人聲明該部分不在專用之列，得以該圖樣申請註冊
    。」之規定，被告於審查系爭標章得否註冊時，自應就整體圖樣為之，然卻單執
    已經聲明不在專用之列之「FITNESS」，謂有不得申請註冊之情事，實未掌握本
    案真正爭執之重點，其說理用法絲毫無法令人信服。況即就「FITNESS」乙字而
    言，原決定機關等謂「健身界同業譯為體適能，意指身體之適應能力」，但並未
    提出任何佐證資料或說明其如何得此一心證，則既不知根據何在，焉足以空言即
    據為處分之理由。退步言之，若循被告等之譯文，則「24 HOUR FITNESS」整體
    應譯為「二十四小時體適能」或「二十四小時身體之適應能力」，如是，仍與所
    提供服務並無明顯關連，惟原決定機關為維持原處分，轉稱系爭標章整體外文「
    易使人產生二十四小時或全天候提供健身服務之意」，一再以主觀之意思自行翻
    譯系爭標章之文意，並產生無法連貫之解釋內容，其論理顯然矛盾。尤其，翻閱
    英漢字典可知，「FITNESS」在字典上之意義指「適當、健康」，非原決定機關
    所稱之「體適能」，且此為一名詞，與被告所認為之動詞「健身」，意義上亦有
    不同，是原處分及一再訴願決定無具體之佐證資料，即率斷系爭標章為所提供服
    務之說明而有不得註冊之情事，難令人甘服。
２、按「凡文字、圖形、記號、顏色組合或其聯合式，係表示申請註冊服務標章所使
    用服務之形狀、品質、功用、通用名稱或其他說明者」不得申請註冊，固為商標
    法第七十七條準用同法第三十七條第十款所規定，惟其適用應指標章圖樣之本身
    ，與所指定使用之服務有直接、密切關連者，不足以使人立即辨知係用以表彰服
    務之提供來源而言，然若該等文字已經商標主管機關分別獲准註冊於多項商品或
    服務，則依審查一貫之原則，更無輕率於後來以該文字之如何，獨謂一、二標章
    之不准註冊。按系爭標章上單一之「24」、「HOUR」或「FITNESS」，為一般字
    典上可查得之普通單字，本身似不具特別顯著性，惟將各該文字組合為一，確出
    自原告之首創，是為維持服務標章圖樣之完整性，原告於系爭標章申請註冊階段
    ，已循在美國獲准註冊於健身房服務之先例，聲明不就FITNESS單獨主張專用權
    ，甚至亦同意個別之「24」、「HOUR」不在專用之列，則觀諸商標審查前例，縱
    係標榜超時服務之「25小時」亦經被告核准列為註冊第八一六七六號服務標章圖
    樣之一部分，專用於超級市場之服務，而與健身房、健身器相關之服務或商品中
    ，亦不乏標章圖樣上包含「FITNESS」字樣，被告等既未以含有「體適能」之意
    ，認有不得申請註冊之情事，依同一審查尺度，系爭標章又何以獨不准註冊。茲
    臚列相似之標章資料說明如下：
    審定服務標章第一一七四一三號，標章名稱「天天24點」，指定使用之服務為
      唱片等之製作及發行。
    審定商標第七一八八七三號，標章名稱「天天24點」，指定使用之商品為糖、
      米、樹薯粉等。
    審定服務標章第一一二○○一號，標章名稱「飛盤超商24小時及圖」，指定使
      用之服務為代理產品之經銷服務。
    審定服務標章第八一六七六號，標章名稱「25小時  貳時伍小時」，指定使用
      之服務為超級市場服務。
    審定聯合商標第三一○六三七號，商標名稱「樂達利24 Hours及圖」，指定使
      用之商品為各種衣服等。
    審定商標第五一三五二三號，商標名稱「正旭Fitness CLUB」，指定使用之商
      品為運動器材、健身腳踏車等。
    審定商標第八五四二二一號，商標名稱「FITNESS FLYER」，指定使用之商品
      為運動用品等。
    審定商標第八七八九五八號，商標名稱「Fitness Line」，指定使用之商品為
      室內健身車、跑步機等。
    審定服務標章第一○八三四七號，商標名稱「Power House Fitness」，指定
      使用之服務為健身房、體操等之教授及訓練。
    審定服務標章第一一二六六五號，商標名稱「the FITNESS Plus STORE」，指
      定使用之服務為健身器材、服飾等之零售服務。
    審定商標第八四○五五二號，商標名稱「MEN'S FITNESS」，指定使用之商品
      為印刷刊物如雜誌及海報。
    以上，足徵商標或標章縱包含與「24小時」相關之文字，並非即不得註冊，而以
    「FITNESS」作為外文一部分、指定使用於與健身相關之商品或服務，不論是否
    經聲明不主張專用，均未遭認係商品或服務之說明，則系爭標章不僅經圖案化設
    計，更為獨創之標誌，於申請階段即已聲明各該單獨文字不在專用之列，洵無不
    得註冊之理，奈被告等機關以主觀之意思率為前後不一致之翻譯，致為核駁之處
    分，顯與一貫之商標或標章審查尺度不合，自無續予維持之必要。
３、從標章設計原意而言，系爭標章乃一創新之文字與圖形組合，以之使用於所指定
    之娛樂場所之提供、健身房等服務，係期許人們可以將健身、適當運動之觀念融
    入於整天之活動中，是不僅存在於原告所提供服務之俱樂部中，即使睡眠、休息
    時，也能實踐全身健康及適當活動之自我勉勵，確足以表彰服務之提供來源，並
    無使人認係表示所使用商品服務之可能。被告及原決定機關率斷系爭標章圖樣上
    之「24 HOUR FITNESS」為「24小時或全天候提供健身服務」之意，謂不得申請
    註冊，然既無任何人能二十四小時不休息地從事健身活動，系爭標章亦非用以表
    示原告提供服務之時間，蓋並非所有標示「24 HOUR FITNESS & DESIGN」之原告
    連鎖店皆二十四小時不停地營業，且「24 HOUR」若指一天二十四小時，依英文
    文法關於複數之要求，在HOUR之後，必定加上S字母，系爭標章既未依循此一普
    通規則，顯係出自創意，足予消費者深刻之印象，並認識其為表彰服務來源、品
    質、信譽之標識，藉以與他人之服務相區別。原告已以同一文字之「24 HOUR
    FITNESS」在美國獲准列為註冊第0000000號商標，專用於背包、衣服等
    商品及健身房之服務，如是，依熟知英文涵義之美國商標審查機關之尺度，仍未
    認原告服務標章不得註冊，則被告、原決定機關率以自行解釋之文字意涵，在無
    任何業界之證明或客觀資料佐證之情況下，妄斷系爭標章為所指定服務之說明，
    實有未洽。
４、再參酌下列案例，亦足證依審查一貫之原則，系爭標章並無違前揭條款之可言：
  (1)行政法院（現改制為最高行政法院，下同）八十一年判字第八三六號判決：「查
    『NO MORE TEARS』中譯為『不再流淚』，其或許為隱含有標榜某種功用之文字
    ，然依社會一般通念，與肥皂、洗髮精等商品尚無密切關連性，難謂係直接明顯
    表示該等商品有關之說明文字。」。
  (2)行政法院八十三年判字第八四二號判決：「外文FINE，固有好的、優秀的、卓越
    的等字意，惟其尚有罰鍰等多種意義，依社會一般通念，尚難認直接明顯表示系
    爭商標所使用之拉鍊頭、拉鍊等商品之說明，原告復未能檢送任何資料證明系爭
    商標圖樣已為國內一般拉鍊業者共同使用，被告乃為申請不成立之評定，自非無
    據。」。
５、綜上，「24 HOUR FITNESS」乃原告獨創之文字組合，具有與他人服務相區別之
    標識性，與一般表示一天二十四小時（24 HOURS）之文字亦有分野，且文字意義
    在標榜時時刻刻維護健康概念之建立，依消費者之認知及辨識經驗，並不致與服
    務本身之說明產生必然、直接之聯想，是已在美國獲准註冊於背包、衣服及健身
    房等商品及服務，在國內亦難謂不得註冊，況翻閱商標公報可發現，無論「天天
    24點」、「24 Hours」、「25小時」或「FITNESS」均經被告核准作為商標或標
    章文字一部分，則被告獨謂系爭標章有不得註冊之情事，遽予核駁，原決定機關
    遞予維持，均難令人心服。
乙、被告方面：
一、聲明：求為判決駁回原告之訴，訴訟費用由原告負擔。
二、陳述：
１、按「凡文字、圖形、記號、顏色組合或其聯合式，係表示申請註冊服務標章所使
    用服務種類之品質、功用、通用名稱或其他說明者」不得申請註冊，為商標法第
    七十七條準用同法第三十七條第十款之規定。系爭標章圖樣上之「FITNESS」是
    近幾年興起的時髦名詞，健身同業翻譯為「體適能」，它指的是「身體的適應能
    力」，我們的身體各種機能如果不經常鍛鍊，會漸漸衰老退化致失去適應及活動
    力，該字已為健身同業經常引用，報章、網路上常有關於「FITNESS」之健身資
    訊，原告以之作為服務標章指定使用於健身房服務，難謂非指定服務之直接說明
    ，雖經聲明不個別請求圖樣上之「24」、「HOUR」、「FITNESS」之專用權，惟
    整體外文有全天候或二十四小時提供健身服務之意，非所稱二十四小時一直從事
    健身運動之意，故仍有前揭法條規定之適用。
２、原告稱「FITNESS」尚有「適當、健康」之意，惟該字目前已為健身業廣泛使用
    ，於消費者而言，已成為與健身有密切關聯之專有名稱，自不宜核准任何人註冊
    專用，致影響同業間之公平競爭。而「24 HOUR」雖未加上「S」，惟就一般消費
    者認知觀點及商業交易習慣而言，難謂無使一般消費者產生系爭標章所表彰之服
    務是二十四小時提供健身服務之認知。另原告強調系爭標章業經美國准予註冊在
    案，惟美國係採使用主義，與本國法制並不相同，尚難執為本件應准予註冊之論
    據。原告雖主張系爭標章具有識別性，惟並未提供其引進健身服務至國內之相關
    廣告資料、健身場所分佈情形及其營業額等資料以實其說，被告尚難就其主張予
    以審酌，原處分予以核駁審定，洵無違誤。至原告所舉含有「24點」或「24
    HOURS 」或「25小時」或「FITNESS」等字之案例，其指定服務（商品）與本件
    並不相同，部分或已聲明「24 HOURS」、「FITNESS」不在專用之內，部分字體
    或經特殊設計或與他字合併設計，案情與本件均有不同，實難執為本件應准註冊
    之論據。
    理  由
一、本件原告經合法通知，未於言詞辯論期日到場，核無行政訴訟法第二百十八條準
    用民事訴訟法第三百八十六條各款所列情形，因依被告之聲請，由其一造辯論而
    為判決。
二、按服務標章圖樣之文字、圖形、記號、顏色組合或其聯合式，係表示申請註冊服
    務標章所使用服務之形狀、品質、功用、通用名稱或其他說明者，不得申請註冊
    ，為商標法第七十七條準用同法第三十七條第十款前段所規定。次按申請註冊之
    服務標章，經審查後認為不合法者，應為駁回之審定；並以審定書記載理由，送
    達申請人或其商標代理人，亦為商標法第七十七條準用同法第四十三條所規定。
三、本件原告前於八十八年四月九日以「24 HOUR FITNESS & Design」服務標章，指
    定使用於商標法施行細則第四十九條所定商品及服務分類表第四十一類之娛樂場
    所之提供、健身房、知識或技術之傳授、指導、健康與體操、運動之指導服務，
    向被告申請註冊，經被告審查，認系爭標章圖樣上之「24 HOUR FITNESS &
    Design」為二十四小時健身之意，易使人認為指定服務直接明顯之說明，乃以八
    十九年二月十九日核駁第0000000號創設服務標章核駁審定書予以核駁。
    原告不服，循序起訴謂「24 HOUR FITNESS」乃其獨創之文字組合，具有與他人
    服務相區別之標識性，與一天二十四小時（24 HOURS）之文字亦有分野，其文字
    意義在標榜時時刻刻維護健康，並不致與服務本身之說明產生必然、直接之聯想
    ，且在美國獲准註冊於背包、衣服及健身房等商品及服務，在國內亦難謂不得註
    冊，況無論「天天24點」、「24 Hours」、「25小時」或「FITNESS」等，均經
    被告核准作為商標或標章文字之一部分，則被告及一再訴願決定機關獨謂系爭標
    章有不得註冊之情事，難令人心服云云。惟查：
１、系爭「24 HOUR FITNESS & Design」服務標章圖樣上之「FITNESS」，健身界同
    業譯為體適能，意指身體之適應能力，整體外文24 HOUR FITNESS，易使人產生
    二十四小時或全天候提供健身服務之意，以之作為服務標章圖樣，指定使用於娛
    樂場所之提供、健身房、知識或技術之傳授、指導、健康與體操、運動之指導服
    務，難謂非所使用服務之直接說明，系爭標章自不得申請註冊。
２、因各國法制規範不同，審查之基準亦異，系爭標章縱於美國獲准註冊，仍須合於
    我國商標法之規定，始得准予註冊。至於原告所舉「天天24點」、「飛盤超商24
    小時及圖」、「25小時  貳時伍小時」、「樂達利24 Hours及圖」、「正旭
    Fitness CLUB」、「FITNESS FLYER」、「Fitness Line」、「Power House
    Fitness」、「the FITNESS Plus STORE」、「MEN'S FITNESS」等服務標章或商
    標，以及行政法院八十一年判字第八三六號判決、八十三年判字第八四二號判決
    等，其案情均與本件不同，尚不得比附援引執為系爭標章應准予註冊之論據。
四、綜上所述，原告起訴意旨，均無可採。從而，被告所為核駁處分，徵諸前揭規定
    ，並無違誤，一再訴願決定遞予維持，俱無不合。原告起訴聲明撤銷，為無理由
    ，應予駁回。又原告撤銷之訴既無理由而應予駁回，則其聲明求為判決命被告作
    成「24 HOUR FITNESS & Design」服務標章之註冊申請應予核准之處分，亦無理
    由，應併予駁回。
據上論結，本件原告之訴為無理由，爰依行政訴訟法第九十八條第三項前段、第二百
十八條、民事訴訟法第三百八十五條第一項前段，判決如主文。
中    華    民    國      九十      年      十        月       四       日
                              臺 北 高 等 行 政 法 院  第 三 庭
                                          審 判 長 法  官  徐瑞晃
                                                   法  官  李得灶
                                                   法  官  曹瑞卿
右為正本係照原本作成。
如不服本判決，應於送達後二十日內，向本院提出上訴狀並表明上訴理由，如於本判
決宣示後送達前提起上訴者，應於判決送達後二十日內補提上訴理由書（須按他造人
數附繕本）。
中    華    民    國      九十      年      十        月       四       日
                                                   書記官  方偉皓


司法院資訊處製作；財團法人民間司法改革基金會備份。
